【裁判字號】    90,上易,140
【裁判日期】    900320
【裁判案由】    詐欺
【裁判全文】
臺灣高等法院臺南分院刑事判決                九十年度上易字第一四號    Ｇ
      上  訴  人  臺灣臺南地方法院檢察署檢察官
      被      告  甲  ○  ○
      選任辯護人  李  衍  志
右上訴人因被告詐欺案件，不服臺灣臺南地方法院八十八年度易字第一三五八號中華
民國八十九年九月三十日第一審判決（起訴案號：臺灣臺南地方法院檢察署八十八年
度偵字第三九七一一號），提起上訴，本院判決如左：
      主      文
上訴駁回。
      理      由
一、公訴意旨略以：被告甲○○明知同案被告即其同居男友林四全（另經本院以八十
    七年度上易字第二三三○號判處有期徒刑八月確定）自民國（下同）八十四年十
    一、二月間遭人倒債後，經濟已陷困境而無支付能力，竟與之共同基於意圖為自
    己不法所有之概括犯意聯絡，於八十五年三月間，由被告先挑選布料後，向告訴
    人乙○○訂貨，告訴人遂自八十五年三月間起至五月間止，陸續將渠等所訂價值
    共約新臺幣（下同）五十六萬七千元之布料送至渠等所指定之代工工廠處。又於
    同年八月間，被告再與林四全前往告訴人所經營之「尚盟布行」，被告則向告訴
    人誆稱：之前所欠之款（指前開五十六萬七千元布料款）渠等會還，要求告訴人
    再賣渠等布料，再慢慢讓告訴人扣抵欠款，致告訴人陷於錯誤再出售價值五十二
    萬八千元之布料予渠二人。至同年十一月間，被告、林四全與告訴人在臺南市○
    ○○街三十一巷結算時，由被告簽發如附表所示之支票交與告訴人以為貨款之支
    付，詎前開六張支票屆期經提示均不獲兌現，被告與林四全復避不見面，告訴人
    始知受騙，因認被告涉有刑法共同詐欺罪等語。
二、按犯罪事實應依證據認定之，無證據不得推定其犯罪事實；又不能證明被告犯罪
    者，應諭知無罪之判決，刑事訴訟法第一百五十四條、第三百零一條第一項分別
    定有明文。又認定不利於被告之事實，須依積極證據，苟積極證據不足為不利於
    被告事實之認定時，即應為有利於被告之認定，更不必有何有利之證據，最高法
    院三十年上字第八一六號亦著有判例可資參照。次按刑法上之詐欺罪，亦必須行
    為人自始意圖為自己不法之所有，行使詐術使被害人陷於錯誤，而為財產之交付
    ，或以此得財產上之不法利益，始足構成。
三、訊據被告甲○○固不否認曾與同案被告林四全共同經營工廠，並曾與林四全共同
    前往告訴人處訂貨，而林四全所交付予告訴人之支票確係以其名義所簽發，嗣經
    告訴人屆期提示均遭退票等事實，惟堅決否認有何詐欺犯行，辯稱：當時均是林
    四全去跟告訴人談，票也都是林四全在開，整件事均是林四全在主導，伊並沒有
    詐騙告訴人等語。
四、經查：
（一）同案被告已判決確定之林四全自八十五年三月間起至五月間止，及於八十八年
      八月間連續向告訴人購買價值約五十六萬七千元及五十二萬八千元之布料，並
      簽發以被告為發票人之前揭支票予告訴人以為貨款之支付等情，固據告訴人陳
      述綦詳，並為被告所不否認，且有支票影本六紙、退票理由單影本一紙、估價
      單資料及債務明細表等在卷足按。然被告雖與同案被告林四全共同經營翔利行
      ，其職司發放員工薪水之事宜，並授權林四全使用其票據，且議定本件買賣事
      宜時，被告亦在一旁，然自始至終告訴人均是和林四全接洽，亦是林四全決定
      布料之樣式、種類、數量及核帳等事宜，只是開被告名義的票支付貨款而已。
（二）告訴人並不認為是被告詐騙伊，反認其亦是被害人，其情如下：
1.告訴人於原審法院審理時供明在卷。
2.告訴人於同案被告林四全為臺灣臺南地方法院檢察署八十七年度營偵字第七四六號
  八十七年六月十六日偵訊時陳稱：每一批貨均是林四全親自與伊核帳，甲○○則是
  伊和他在買賣時才認識的等語。
3.告訴人於原審法院在八十七年易字第二四一○號刑事案件，於八十七年八月十九日
  審理時陳述：六張支票均是林四全親自交給伊的等語。
4.告訴人於本院八十七年度上易字第二三三○號刑事案件於八十七年十二月十日審理
  時陳稱：伊不認識甲○○，都是林四全出面向伊接洽、訂貨及對帳，並送貨去他授
  權之代工廠等語明確。
5.告訴人於本院九十年二月十九日調查時，經本院訊以：「你認為被告有無騙你的錢
  ，告訴人則覆以：我認為被告完全沒有騙我的錢」云云。
6.凡此，並有上開卷宗影印本在卷足稽，則被告既僅提供自己所有票據供同案被告林
  四全使用，而本次買賣之所有細節均為林四全與告訴人聯絡後並據以做成決定，且
  是林四全和告訴人核帳後親自交付上揭票據與告訴人，足見被告並非對告訴人施以
  詐術，並致告訴人陷於錯誤因而交付財物之人，則縱事後票據均遭拒絕往來而未獲
  兌現，尚難僅以此即遽謂被告於授權林四全使用其名義之票據之初，或是僅因於林
  四全向告訴人購買上揭布料時在場之故，即謂被告有施用欺罔之手段並致告訴人陷
  於錯誤。而被告於授權林四全使用其名義之支票之初雖曾承諾支票到期時可獲兌現
  卻未依約履行，固屬有違誠信，但民事債務人應依誠實信用原則履行債務，根據一
  般交易常態，乃是當事人間不待積極承諾當然具有可信賴之事實，除非債務人另以
  不法手段導債權人對於債信風險之判斷，尚不能因債務人表示必將依約履行而謂債
  權人陷於錯誤之情況。且民事債務當事人間若有未依債務本旨給付之情形，在一般
  社會經驗而言原因非一，其因不可規責之事由無法給付或因合法得對他造主張而拒
  絕給付，甚至債的關係成立後始行惡意延遲給付皆有可能，非必出於自始無意給付
  出之詐欺犯罪一端，而刑事訴訟被告依法不負自證無罪之義務，故在別無積極證據
  之情形下，自難違反刑事訴訟法第一百五十四條之規定，以被告單純未履行票據債
  務之狀態，推定被告自始即有不法所有之意圖而施用詐術。
7.公訴意旨認被告涉有詐欺罪嫌，無非以原審同案被告林四全於向告訴人購買布料時
  係使用被告為發票人之支票來支付貨款，嗣上揭支票卻全遭退票為其論據，上訴意
  旨以林四全於另案稱六張支票其中四張是甲○○叫渠寫的，其他二張非渠寫的，暨
  證人洪繡花於另案渠與被告甲○○生意往來六年，係被告林四全共同經營云云，然
  查被告既無否認，告訴人亦供述該支票係林四全所簽發及認被告係被害人，及均與
  林四全接觸等情，是前開指證尚難採信。此外並未再有其他有關被告如何意圖不法
  而施用足以使告訴人陷於錯誤之詐術之具體事證資料供本院加以調查，自不得僅因
  事後票據債務不履行之客觀結果，即推測被告於授權其為發票人名義之票據林四全
  使用之初即存有詐欺取財之主觀犯意，自難僅以此而遽以詐欺罪相繩。
五、原審以被告之所為僅屬票據債務關係未如期履行之民事糾紛。此外，復查無其他
    積極證據足證被告有何詐欺取財犯行，犯罪尚屬不能證明，因此對被告為無罪之
    諭知，經核認事用法俱無不合，檢察官上訴意旨，仍執陳詞，認被告應成立犯罪
    ，為無理由，應予駁回。
據上論斷，應依刑事訴訟法第三百六十八條，判決如主文。
本案經檢察官楊治宇到庭執行職務。
中    華    民    國      九十      年      三      月      二十        日
                                  臺灣高等法院臺南分院刑事第六庭
                                      審判長法官  楊    明    章
                    法官  顏    基    典
                                            法官  徐    宏    志
右正本證明與原本無異。
不得上訴。
                                      法院書記官  李    梅    菊
中    華    民    國      九十      年      三      月     二十一       日


司法院資訊處製作；財團法人民間司法改革基金會備份。
